臺灣臺南地方法院民事判決　　　　　　　93年度婚字第1049號
原　　　告　張錦龍
訴訟代理人　邱玲子律師
被　　　告　甲○○
訴訟代理人　郭玉山律師
　　　　　　顏婌烊律師
上列當事人間請求離婚事件，經本院於民國94年7月26日言詞辯
論終結，判決如下：
    主      文
原告之訴駁回。
訴訟費用由原告負擔。
    事實及理由
一、原告主張：
（一）緣兩造係夫妻，並育有長子張鶴齡、長女張寶云及次女張
      玉函（現均已成年），茲原告於民國86年間因創立之三鈴
      食品機械公司遭顧客倒債，因而經營困難並負債新台幣（
      下同）200多萬元致結束營業後，原告乃徵得被告之同意
      赴大陸廣州就業，一開始原告任職於廣州新鮮屋食品有限
      公司，工作尚稱穩定，兼以原告省吃儉用，故自87年4月
      起至同年9月間共匯款20萬餘元與被告供家用，惟被告卻
      經常懷疑原告另結新歡，甚至曾要求與原告離婚，是以，
      原告為讓被告安心，乃於同年7月間安排被告至廣州相聚1
      個星期，詎87年9月底，因新鮮屋食品有限公司之業務不
      佳，原告遂遭解職，頓時失去工作及收入，僅能靠朋友介
      紹偶而以演講麵包店之管理與行銷為主題，賺取微薄之演
      講費，之後更糟的情況是，在台灣之同行沈文凱先生自大
      陸返台時卻於機場被逮捕，原因係其債權人王木榮向法院
      提出告訴、因其未到庭致被通緝，故其交保後即警告同係
      積欠債權人王木榮欠款之原告可能亦被通緝，致原告不敢
      返台，期間約3年多，原告因無固定收入寄回家中，又不
      敢返台，每次好不容易打電話回家，被告即為上開情事與
      原告爭吵，此段期間，原告身處於失業及害怕被通緝之恐
      懼中、落魄潦倒，被告明知原告之手機號碼從未更換，卻
      不曾打通電話問候、關心原告之處境，直至91年中，原告
      委託在台中之劉君毅律師幫原告查明原告並無遭通緝之情
      事，原告始於同年9月間返台。
（二）嗣原告於91年9月間返台後，被告仍常為金錢之事與原告
      爭吵，原告迫不得已而至台中之妹妹家居住，甚至原告因
      台胞證件即將到期，卻在家中遍尋不著自己之身分證，被
      告見狀不僅未主動幫忙尋找，反罵原告到處翻東西係小偷
      行為，此雖係生活點滴，惟已顯示被告對原告毫無夫妻間
      之相互尊重可言，嗣原告去大陸後之1年，雙方完全無聯
      絡，隔年9月原告返台回家，雙方幾無互動，因先前被告
      總是為錢與原告爭吵，為免因吵架影響情緒，原告回台時
      ，乃先至高雄餐旅學院講課，隔日才回家（原告回台後係
      第3天回家，非被告所謂之第5天），並把賺得之4千元湊
      足成1萬元後，放在信封袋交予被告，卻被嫌少，翌日，
      原告擬去台北辦事，被告竟不肯把家中之鑰匙給原告，待
      原告去台北後，兩造之大女兒張寶云突然打電話予原告，
      並要原告與被告辦理離婚，蓋如非被告之意見，或被告如
      未向女兒訴說原告的不是，女兒張寶云怎可能擅自主張要
      求兩造離婚？是以，原告至此已體會兩造之婚姻幾無感情
      足以維持，惟不久之後，女兒張寶云卻再傳簡訊予原告，
      其內容為：「你先把欠媽媽與阿姨的錢還清，再談離婚。
      」等語，顯示被告已無意維持婚姻，僅因尚有金錢問題未
      解決而僵持不放，為此，原告於離台前，曾在桃園之大妹
      家寫了一封信給被告，討論雙方是否應考慮離婚一事，詎
      此之後，被告即不再接聽原告之電話，又因被告完全拒接
      原告電話，嗣原告於93年3月返台前，乃先傳簡訊予女兒
      張寶云請其告知被告不要再拒聽原告之電話、希望與被告
      平心靜氣溝通等，惟情況如常，故於93年3月20日原告返
      台時，又傳簡訊給被告，告知如被告一再拒絕原告回家，
      不得已時，原告將請鎖匠前來開家裡大門等語，因此當晚
      原告投宿在外之旅館時總算撥通了被告之電話，然被告言
      語間仍係懷疑原告在大陸有小老婆、有孩子，而原告提議
      希望被告過來大陸看看以確定實情，被告卻又拒絕，甚至
      當原告提到兩造之婚姻究係應繼續維持或解決時，被告竟
      要求如原告給付其5百萬元，其即願意離婚；到日前原告
      再返台，被告已完全拒聽原告之電話，亦不願與原告見面
      ，僅透過朋友表示其堅持原告須給付其5百萬元，其才願
      意離婚。
（三）被告對其對待原告之方式毫無悔意，亦不認自己有任何過
      錯，原告對此婚姻亦已心灰意冷，決心仳離。雖原告之妹
      即被告之小姑張秋雲曾於4月3日兩造協調時居中勸解，也
      主動代被告表示要在今年5、6月前往大陸進行瞭解云云，
      惟被告小姑畢竟係第三者，根本無從處理兩造感情問題，
      且被告在協調過程中很少發言，一味唆使大女兒張寶云與
      張秋雲質疑圍攻原告，使原告千辛萬苦爭取之兩造溝通協
      調會議，竟然演變成第三者而非被告本人在與原告溝通，
      更讓原告感嘆夫妻要當面說個話竟如此困難！亦讓原告深
      感兩造30幾年來無法好好溝通之狀態，已永遠無法改變。
      對照原告於提起本件訴訟前，為免家醜外揚，曾以律師函
      請被告至律師事務所洽談，詎被告竟要第三者李英桃以打
      電話給邱律師之方式，代替兩造進行溝通，更加證明被告
      拒絕溝通之態度，已不可能有任何之改變，畢竟江山易改
      ，本性難移，況94年4月3日之協調會中，被告竟當場向原
      告表示法官是女的，律師告訴伊，女法官都會同情女當事
      人，原告不可能告贏云云，更令原告感慨與悲痛萬分。
（四）兩造間結婚30年來一直無法溝通之情形，不僅未有任何改
      變，甚且已因近7年來之互動惡化而形同陌路，原告因被
      告之前開對待方式受傷害甚深，被告在向鈞院表明要化解
      與原告之誤會後，私下仍以高姿態面對原告，在向鈞院爭
      取與原告當面協調後，卻仍然安排長女張寶云及第三者（
      原告大妹張秋雲）與原告談判，自己則在一旁甚少發言，
      且至今仍將原告所述各種心痛之事視為「芝麻小事，與婚
      姻沒有關係」，一再表示兩造婚姻只是欠缺溝通，卻又不
      斷逃避溝通，更向鈞院表示將於協調會後，5、6月至大陸
      看望原告，然迄今仍無任何電話之連繫，則被告如此前恭
      後倨，簡化婚姻問題的態度，均足以證明，兩造婚姻問題
      已不可能解決，換言之，兩造已無從繼續保持共同生活之
      圓滿、安全及幸福。
（五）綜上所述，原告因經商失敗無法清償負債，經與被告商量
      同意後，迫不得已至大陸發展，原告在大陸之生活壓力甚
      大，然被告卻誤以為原告在大陸另有新歡，致雙方因爭吵
      致感情逐日變淡，原告曾多次試著溝通，以求能否找出解
      決之方法，惟無任何之效果，目前兩造間已無平常夫妻間
      之感情及生活，顯已無重修舊好維持婚姻之可能，且被告
      亦願意離婚，僅係因要求之金額原告確實無法負擔而無法
      協議；準此，原告爰依民法第1052條第2項之規定，訴請
      裁判離婚等語。
（六）對被告抗辯所為之陳述：
  １、被告辯稱其提出5百萬元係離婚之藉口，而非離婚之條件
      云云，惟被告明知原告之手機號碼，為何多年來卻無一通
      關心原告之電話？又為何於原告多次打電話聯絡時，被告
      不是懷疑原告在大陸包二奶就是拒聽電話？而從未試圖溝
      通或想辦法瞭解原告實際之生活狀況，以解除其內心疑惑
      並改善彼此間之情感，或一同商量如何解決原告在台之債
      務以讓原告能無後顧之憂返台團聚？反而一再堅持原告須
      給付其5百萬元，其才願意離婚。準此，實看不出來被告
      對原告尚有何情份存在。
  ２、被告顯然刻意將自己塑造成棄婦之弱者可憐形象，並表示
      願以最大的耐心與誠意來維持與原告之婚姻。然查，原告
      於94年2月23日晚上與被告之電話錄音內容可知被告動輒
      對原告冷嘲熱諷，根本非如其所言係一無辜女子。又被告
      辯稱兩造半百年歲一路走來，一直背負著先生工作不穩定
      、事業失敗、經濟困頓、還不完之債務等種種不如意，縱
      然如此，在最潦倒困頓的日子，被告都不曾有過離婚之念
      頭云云，然而，被告現名下所有之房地，係於76年間所購
      買，而當時被告才剛從事保險業務員數年而已，根本不可
      能有資力購買該不動產，顯然是原告將其十餘年工作所得
      用於購買該屋並登記在被告名下，詎被告明知原告在離開
      台灣赴大陸前，曾簽下200多萬元本票交給債權人王木榮
      ，且該項債務迄今分文未還，被告竟仍多次要原告回台灣
      生活，卻不願意變賣該房地替原告還債，此一作法，若謂
      被告係願與原告同甘共苦，誰能信之？又被告縱於原告赴
      大陸之6年期間，經濟負擔較重，但其仍有月薪數萬元，
      且3個孩子讀書均有辦理助學貸款，其所以經濟陷入吃緊
      ，主要與其不願變賣該房地有關，反觀原告赴大陸不到1
      年，便因被告不斷吵鬧而遭解職，然該期間原告仍盡力湊
      錢，並寄20餘萬元回家，但仍遭被告嫌棄與抱怨，之後，
      原告曾先後於被告生日及中秋節時，委託朋友盧先生代購
      鮮花與月餅郵寄給被告，詎原告打電話給被告時，被告竟
      謂：「光寄這些東西有什麼用？錢最好用啦！若再送，我
      都要砸掉！」云云，嗣後被告連續幾年都拒接原告電話，
      實讓原告心灰意冷，則被告如此對待原告，豈能說是共患
      難互扶持之貧賤夫妻？何況有關離婚一事，確係被告於87
      年早已向原告提出，被告竟謊稱其不曾有過離婚念頭云云
      ，足證上開說法與事實不符，不足采信。
  ３、被告聲稱自己無任何過失，縱有小小過失亦非不可原諒云
      云，然被告完全漠視原告6年來點滴積累之痛苦感受，僅
      是技巧地狡辯以模糊焦點，其要項約有以下數點：(1)被告
      稱將原告比喻為小偷，僅是一時氣話，因被告既未報案告
      訴，那有誣指之理？(2)原告自己有鑰匙，91年回來時放在
      家裏，係原告自己說不用帶了，且原告亦未向被告要過鑰
      匙。(3)女兒張寶云係自己說出要原告與被告離婚，並非被
      告意思。(4)93年3月原告回台無法進入家門，係因事先未
      與被告聯絡，且被告雖因公事在外忙碌，原告尚可聯絡小
      孩幫其開門。(5)被告要求5百萬元離婚僅是氣話，其目的
      係拒絕原告離婚之意思。(6)被告誤以為原告在大陸有另結
      新歡，惟被告縱內心有所懷疑，亦未表示出來，顯然原告
      自己造謠。(7)原告赴大陸後，生活重擔均落在被告肩上，
      即使有向原告要錢也是正常，何謂係被告逼迫原告？(8)所
      謂關心，係指彼此之關心，原告是否有關心過被告？數年
      回來一次，甚至回台後亦不直接回家，如此所謂之關心家
      庭，誰能相信？然查：(1)原告回台灣辦理更換台胞證一事
      ，被告早有所知，且原告拿走自己之身分證乃係天經地義
      之事，難道有任何不正當之道理？如此家常之事，竟會遭
      被告比喻為不聲不響取走身分證之小偷，足徵被告確實正
      如同錄音譯文內一慣之尖刻不尊重原告之態度，令原告氣
      結，且由其辯詞可證，其對伊將原告指稱為小偷一事，仍
      認無傷大雅，因為未曾真正報案云云，顯見其毫無尊重原
      告，任意栽贓原告之面貌及理所當然之觀念可見一斑。(2)
      原告無法進入家門，係因被告故意不接電話所致，並非沒
      有事先聯絡，此由被告係一業務員，衡諸常情，即使被告
      手機受話時未顯示來電號碼，或被告不知來電號碼究係何
      人所有，被告亦不可能拒接客人電話，即便因公事忙不便
      立即接聽，也會稍後即刻回電，如此才符常情之論理，故
      而，本件實係原告於93年3月17日下午3時許回家，因撥打
      被告電話許久，被告均拒接（因被告已知該來電號碼係原
      告所有），原告乃向住家社區之保安借用電話再次撥打被
      告電話，結果被告立即接聽（因不知是原告電話），但被
      告立即以洽談業務為由而掛斷電話，原告不得已，只好打
      電話給長女張寶云（原告不知長子及次女之電話），長女
      張寶云卻說原告沒有資格進家門云云，原告向張寶云稱：
      「我是一家之主，為何不能進屋？」，詎張寶云遂立即掛
      斷電話，是日，原告等到當晚11時許，被告仍未返家，也
      拒接電話，原告始知被告故意不讓其回家，只好到高雄朋
      友家過夜，若如被告所言，只要聯絡小孩即可，則何以大
      女兒也主張原告沒資格進屋？如此母女串連，侮辱原告，
      讓原告長久等待達8個小時仍不得其門而入之虐待事實，
      又如何辯解被告沒有惡意、對原告仍有感情？(3)在兩造進
      行調解之前，原告6年來從無機會與兩造子女有進一步溝
      通，故而兩造子女全聽憑被告一面之詞，即對原告產生不
      敬之想法，此可由前述長女張寶云堅稱原告沒有資格回家
      云云即知。惟無論如何，子女至多僅是母親促動下之幫手
      ，衡情絕無可能在無父母一方之授意下，擅自作主打電話
      要父母離婚！果真如此，必係被告授意後所為，足徵上開
      辯詞謂被告無離婚之意思，應屬卸責之詞，不足採信。(4)
      再者，倘如被告所言，要求原告給付5百萬是氣話，何以
      在錄音譯文，被告在第1通電話中，即先後提到與錢有關
      之事達8次之多？況連6、7年前原告運到大陸之機器，所
      賣價錢都要追究，且原告僅提到被告可以賣房子幫原告還
      債等情，被告即禁聲不語，口口聲聲說其幫原告還了多少
      債，卻完全提不出任何憑證，且故意不提原告在台灣開設
      公司所賺之錢均交由被告保管使用之事，足徵被告係一以
      金錢來衡量丈夫責任，卻不願與之同甘共苦之人。(5)被告
      在錄音譯文中，無任何證據情況下，指責原告種種，卻又
      說其縱有懷疑也未曾說出口，更誣指原告自己造謠，可見
      顛倒是非、無的放矢係被告一貫之作風。(6)被告雖辯稱係
      因原告電話號碼未顯示，且原告未曾告知被告其在大陸之
      地址，所以伊才無法關心原告云云，但原告手機電話號碼
      多年未變已如前述，只要被告有心，隨時可以聯絡原告後
      赴大陸，實情係因被告曾於87年赴大陸後，嫌大陸生活環
      境落後，又埋怨原告寄太少錢回家，才故意以拒絕接電話
      ，拒絕原告進門之方式虐待原告，若無此情，一般正常妻
      子怎會忍心以「故意不給先生孩子的電話」之方式，來切
      斷父親與子女間之感情？衡情論理，若夫妻感情仍在，任
      何一方絕不可能如此；反觀原告於返台講課後，仍將其演
      講費與日常節餘之6千元，全數寄予被告補貼家用，又於
      被告生日及中秋節時，先後託人送鮮花和月餅給被告，可
      謂夫妻情義已仁盡義至，只是被告全不領情。而原告返台
      演講後，第3日才返家（第1天抵台已是下午8、9時，第2
      天去現場協調演講事宜，第3天演講後返家），乃因原告
      恐被告知悉原告返台後，又與原告發生爭吵，將影響原告
      第二天講課，故原告才選擇待講演結束後才返家，被告竟
      於原告向其解說並拿到演講費，且看到高雄餐旅學院之信
      封時，仍不相信原告所言，硬是質疑原告到底做了什麼見
      不得人之事，如此作為，豈非對原告高度之精神虐待？試
      問，原告若無心回家，原告自始至終大可不回家，何以每
      次還要忍受遭被告指責賺錢太少，再因爭吵而離家至原告
      妹妹家暫住之痛苦呢？其理不辯自明。
  ４、被告先前一再表示從未提過要離婚，且該手機簡訊係長女
      張寶云未經其許可擅自發送給原告云云，惟查，被告於94
      年5月17日言詞辯論庭訊中，因見證物白紙黑字赫然在案
      ，始改口稱係伊在心情不好情形下，所為假設性之傳真，
      按兩造所生長女張寶云在未徵得其母同意下，實不可能擅
      自作主要求父母離婚，此乃常情可知，而數年來，原告因
      所寄金錢不能滿足被告，致使被告早有真意與原告離婚，
      只不過係以抬高價格5百萬或拒接電話之方式，希望原告
      能多拿些錢出來解決，否則，何以會稱「大妹出來講比較
      有信用」？
  ５、直至94年2月23日原告打電話給被告，被告仍然百般刁難
      ，故意不給原告次女張玉函及長子張鶴齡之電話號碼，只
      一味叫原告打給長女張寶云，詎被告竟當庭稱原告未給子
      女正確之電話號碼，兩造子女才無從與原告聯絡云云，此
      豈非與原告所提出之錄音內容嚴重矛盾？蓋長女張寶云因
      有原告正確電話號碼，才能傳簡訊給原告，而次女張玉函
      與長子張鶴齡果真有心，且被告若未阻攔渠等與原告聯絡
      ，則自可由長女張寶云處得知原告電話號碼並順利與原告
      聯絡，詎被告不僅未能在本案庭訊時承認其阻撓子女與原
      告聯絡之作法不對，竟仍悍然堅稱原告未給正確號碼，完
      全置錄音內容於不顧，嚴重扭曲事實，足見其性格剛烈及
      不與原告講理之心態已積重難返。又原告多年來早已問過
      被告多次子女電話號碼為何，而被告均以其未盡父親責任
      為由，故意不告知，即使兩造已至本案訴訟階段，被告仍
      不願告知子女電話號碼，反過來指責原告離家7年，到現
      在才急著要子女電話號碼，暗指原告臨訟做假云云，被告
      此種毫不反省，至今仍自以為是、顛倒是非之作法，實在
      令原告氣憤心寒。
  ６、被告自始至終均堅稱因原告告知被告其住所不定，且被告
      並不知撥打大陸手機號碼須多加1個O，故一直無法打通，
      而原告亦不曾向被告告知，是以被告雖經常打電話找原告
      ，但都找不到云云。然查，被告係一從事保險業達20年之
      資深業務員，每日都在使用電話與客戶接觸，衡情根本不
      可能連打電話給電信局，以查詢如何撥打電話至大陸等事
      都不會，足見上開之說法乃卸責之詞，不足採信。而原告
      雖住所不定，但手機號碼則數年未更動，根本無任何電話
      聯絡之困難，故而，被告確係因嫌棄原告賺錢太少而不與
      原告聯絡，且對於原告在自己經濟最困難之時，仍送鮮花
      月餅之作法，至今仍認為不構成關心之表示，而被告如此
      現實之態度，已使原告無法再忍受。
  ７、被告聲稱其曾替原告還217萬元債務，此與本案待證事實
      並不相關，且217萬元係一具體數字，並非抽象概括之「
      約200萬元」等語，被告並主張其係歷年累積之償還數額
      ，果有此事，則被告必有確切之憑證及數據以為計算之基
      礎，然被告迄未提出任何證據憑證，顯不足採信。
  ８、自本案兩造所提呈之書狀意旨觀之，可知原告自始至終均
      強調婚姻相愛之誠摯基礎，應具體表現在相互尊重彼此人
      格之尊嚴，常保高度之同理心去瞭解對方處境與感受，及
      願意面對彼此差異，誠意溝通以化解歧見等三方面。然而
      自原告所提出之錄音譯文內容觀之，被告顯然對原告早無
      感情，且其平日對原告冷嘲熱諷，莫須有指控（例如：誣
      指原告在大陸有外遇），完全不尊重原告（例如：可以連
      續數分鐘不理原告的說話，逕自與他人說話），拒絕溝通
      及百般刁難不給原告子女電話等情，已完全顯露無遺，甚
      至被告堅稱原告前述種種其實和婚姻都沒有關係，且認原
      告主張之事均是芝麻小事，豈是重大事由云云，足徵兩造
      對婚姻應有之內涵觀念南轅北轍，所生破綻已難以重圓。
（七）並聲明：准原告與被告離婚。
二、被告則以：
（一）本件原告無非以雙方溝通不良，兩造已無平常夫妻間之感
      情及生活，顯已無重修舊好維持婚姻之可能，據此主張兩
      造間有難以維持婚姻之重大事由，逕依民法第1052條第2
      項之規定，訴請裁判離婚。惟按民法第1052條第2項之規
      定，有前項以外之重大事由難以維持婚姻者夫妻之一方得
      請求離婚，但其事由應由夫妻之一方負責者僅他方得請求
      離婚。然本件原告所列舉如下之離婚理由，皆非難以維持
      婚姻之重大事由，且該離婚之理由皆為原告之過失，訴請
      離婚於法洵屬無據，茲說明如下：
  １、原告主張被告曾誣指原告為小偷：此係因當時原告不聲不
      響取走自己身分證，被告比喻小偷，僅為一時氣話，被告
      既未報案告訴，哪有誣指之理？
  ２、原告稱其擬去台北辦事，被告卻不肯把家中之鑰匙交給原
      告：原告自己就有鑰匙，卻於91年回台灣時，將該鑰匙一
      直擺在家裡，並自己稱不用帶了云云，且原告並未跟被告
      要過鑰匙。
  ３、原告稱長女張寶云曾打電話要原告與被告辦理離婚：長女
      張寶云打電話說要原告與被告離婚，係因張寶云見被告受
      了委屈，而自己說出來，並非被告之意思。
  ４、原告稱93年3月回台，無法進入家門：此係因原告未事先
      與被告聯絡，被告因公事在外忙，原告亦可聯絡兩造子女
      卻不為之。
  ５、原告稱被告要求原告給付5百萬元即願離婚：被告要求5百
      萬元離婚係氣話，乃拒絕離婚之意思。
  ６、原告稱被告誤以為原告在大陸另結新歡，導致雙方發生爭
      吵：原告與被告有3年未見面，被告一時氣憤，才說原告
      在大陸另結新歡，此乃一時氣話，怎能當真？
  ７、原告稱被告逼迫原告要錢，且不關心原告生活：原告自7
      年前赴大陸後，家庭生活負擔即全由被告負責，除日常生
      活費用外，照顧原告父母、培育3名子女之教育費、幫原
      告償還217萬元債務及房屋貸款等，全部落在被告身上，
      惟原告7年來僅寄回來20萬元，平均一個月幾千元，故被
      告向原告開口要錢並不過份；其次原告自稱游牧民族，住
      所不定，且原告並未告知後來大陸手機中間要多出一個０
      才可撥通，致被告一直無法打通，又原告離台7年，從未
      跟小孩要過各自的電話號碼；再者，所謂關心是互相之關
      係，原告半年、1年，甚至3年才回來一次，回台後還不直
      接回家，4、5天後始返家，則原告是否又關心過被告？，
      原告曾打電話給被告，一開頭便要求被告答應與原告離婚
      ，並稱如此被告就不用再承擔原告之債務，而原告亦會在
      有生之年補償被告云云，被告聽完原告所言後，才質問原
      告是否在大陸有女人，不然為何要被告同意與原告離婚，
      除了該通電話外，被告未曾講過原告在外有其他女人。
  ８、94年4月3日，兩造曾召開協調會進行調解，並邀請小姑張
      秋雲及長女張寶云到場，其中小姑張秋雲從中勸解，內容
      略為兩造並非為了什麼大不了之事情而非離婚不可，只是
      彼此欠缺溝通，互相檢討改善，把爭點解開就好了，三十
      年夫妻難免有些磨擦或不愉快，兩造應互相體諒等語，後
      來又談到被告3年半後即可申請退休，至大陸與原告共同
      生活，被告並在今年5、6月間先前往大陸瞭解原告情形，
      其調解結果雖部分問題尚未獲得解決，尚可稱幾近圓滿，
      而被告亦相當敬佩小姑相勸之言，除當面表示，如有過失
      會立即改善外，同時也希望原告尊重大妹之勸解，懸崖勒
      馬。
（二）另原告亦有諸多不實陳述如下：
  １、被告現名下所有之房地，係於80年5月20日左右簽約購買
      ，而非如原告所陳，於76年左右購買。
  ２、被告名下所有之房地皆為被告自行向國泰人壽借款繳納房
      屋貸款，絕非由原告所購買。
  ３、原告指控94年4月3日兩造協調會上，被告唆使大女兒張寶
      云與被告小姑質疑圍攻原告云云，被告否認該指控，因該
      次調解會議，被告小姑乃立於中間人之角色為雙方當事人
      調解，況且被告小姑乃原告之妹，更無可能偏袒被告而質
      疑圍攻原告。
  ４、原告稱被告於94年4月3日協調會中，曾謂：「法官是女的
      ，律師告訴我，女法官都會同情女當事人，你不可能告贏
      的啦。」，但被告絕未出此言，被告答辯狀是引小姑張秋
      雲所稱：「你勸不聽，告也不一定會贏」，並非被告所說
      ，原告曲解是非，實不足採信，況被告於94年4月12日才
      委請律師，更證原告所言不實。
  ５、原告債留台灣，自己卻逃往大陸，讓在台灣之被告替原告
      還債，至今共替原告清償合計217萬元。另原告還運一部
      中古機器至大陸，該機器係日本製，新購價錢200多萬元
      ，原告稱當時價格5、6萬元亦是太過於低估，按當時價格
      ，至少仍超過百萬元。
  ６、原告指責被告未曾打過電話關心原告，被告必須澄清：第
      一，原告自稱係遊牧民族，住所不定，被告根本不知原告
      在大陸之住所；第二，被告多次撥打原告手機未通，後來
      始知撥打大陸之電話號碼，必須多加一個0，然此事原告
      卻從未告訴過被告。
  ７、原告主張之種種事證，並提出兩造通話之錄音紀錄，以及
      傳真等物，不外乎：被告曾講過要離婚、指責原告有外遇
      、原告有關心被告，曾送被告花及月餅、被告不關心原告
      、原告回台灣不得其門而入、被告不告訴原告子女之電話
      號碼等情。嚴格而論，沒有一項是該當於難以維持婚姻之
      重大事由，例如兩造因3年不見，被告一時氣憤說出原告
      有外遇、離婚算了云云，完全係一時氣話，怎能解讀為被
      告誣指原告在大陸有外遇，或係被告真要與原告離婚？且
      原告別有用心，才會將兩造對話全部錄音下來；又原告離
      開台灣7年，何以至今才開始尋問子女之電話號碼？
  ８、原告所呈之錄音亦是斷章取義，別有用心：在「剛好合妳
      的意，你馬上可以辦離婚，馬上可以帶大陸妹回台灣」之
      前，有一段原告要求被告成全他，才有這段話。其實原告
      別有用心，切斷這段錄音，被告聽著一時氣憤才如此說，
      不知此乃原告故意激起被告情緒忿激所說錄音作為證據。
（三）原告之所以至92年10月才向被告提出離婚，實係原告先前
      在大陸之事業，因處於剛起步之階段，尚需被告為其持家
      、照顧其雙親及小孩，迄至92年原告在大陸創業成功後，
      即認為毋須被告之支持，欲將一路陪伴其辛苦奮鬥，令其
      無後顧憂慮之被告棄置不顧，故逕向被告提出離婚之要求
      ，使得數十年來一直苦守家門、等待原告成功返鄉之被告
      ，遭逢如此打擊，痛不欲生。
（四）綜上所述，兩造結褵30年，卻因聚少離多，致雙方溝通不
      良，產生些許誤會在所難免，原告所主張之芝麻小事尚非
      難以維持婚姻之重大事由，且兩造間既仍有感情基礎，被
      告亦願於3年後退休之時，與原告長住大陸，解決長期分
      隔兩地所產生之溝通問題，是原告之主張，應屬無理由等
      語。
（五）並聲明：駁回原告之訴。
三、兩造不爭執之事實：兩造為夫妻，婚姻關係現仍存續中，並
    育有已成年之三名子女，此並有戶籍謄本1件附卷可稽，堪
    信為真實。
四、得心證之理由：
（一）按夫妻之一方，因有民法第1052條第1項以外之重大事由
      ，難以維持婚姻者，得請求離婚，為同法條第2項所明定
      ；準此規定，〔夫妻之一方，以有民法第1052條第1項所
      列各款以外之重大事由，難以維持婚姻，而依同條第2項
      規定請求離婚者，必其事由甚為重大，已達難以維持婚姻
      之程度，他方始得據以請求離婚。〕（最高法院86年度台
      上字第889號判決參照）；而〔是否有難以維持婚姻之重
      大事由，判斷標準為婚姻是否已生破綻而無回復之希望，
      此不可由原告已喪失維持婚姻意欲之主觀面加以認定，而
      應依客觀的標準，即難以維持婚姻之事實，是否已達於倘
      處於同一境況，任何人均將喪失維持婚姻希望之程度以決
      之。〕（最高法院87年度台上字第1304號判決參照）；申
      言之，〔婚姻以夫妻終生之共同生活為目的，非有足以破
      壞共同生活之重大事由，難以維持婚姻者，夫妻之一方不
      得依民法第1052條第2項規定請求離婚。是婚姻是否難以
      維持，應斟酌破壞夫妻共同生活之具體情事，是否客觀上
      達於動搖夫妻之共同生活，致夫妻已喪失維持婚姻之意欲
      以為斷。〕（最高法院87年度台上字第2495號判決參照）
      。查本件原告主張其因經商失敗無法清償負債，經與被告
      商量同意後，迫不得已至大陸工作，惟兩造因分隔兩地，
      兼以原告嗣後在大陸工作亦不順遂，導致兩造感情日漸疏
      離，詎被告非但不體會原告之辛勞，反而把金錢看得甚重
      ，且除了不讓原告返家外，更處處刁難原告，唆使長女張
      寶云傳手機簡訊給原告，要求原告與被告離婚，甚至被告
      還稱如果原告願給付5百萬元，便答應與原告離婚，原告
      曾多次試圖與被告溝通，卻遭被告拒絕與迴避，兩造間之
      夫妻情份已蕩然無存無法復合，顯已有重大事由難以維持
      婚姻等事實，固據提出傳真信函1件、信函1件、錄音帶1
      卷、錄音譯文及手機簡訊照片11幀為證，惟為被告所否認
      ，並以兩造所生之爭執，僅係夫妻相處多年以來難免之摩
      擦，原告所述種種皆非難以維持婚姻之重大事由，僅係兩
      造欠缺溝通所致，且皆為原告之過失，兩造間仍有感情基
      礎，且被告亦願於3年退休後與原告前往大陸，解決兩造
      長期分隔兩地所產生之溝通問題，其不同意離婚等語置辯
      ，並提出原告在大陸創業成功證明、建築改良物所有權狀
      、建築物改良登記簿、土地所有權狀、國泰人壽房屋擔保
      借款繳息證明各1件、錄音光碟1片及錄音譯本為證。經查
      ：
  １、依原告所提出被告於87年5月間之傳真信函，其內容係被
      告抒發原告至大陸後未顧及被告母子之生活，被告需面對
      金錢之壓力所產生對原告之不滿，其固有記載：「．．．
      或許我們的緣分到這時候該了斷的時候了．．．如果怕我
      找的話，回來離婚辦一辦好了．．．」等語，然原告亦自
      承其自87年間因遭公司解職無收入，無多餘的錢寄給被告
      ，且因害怕已遭通緝而不敢回台，期間約3年多（見起訴
      狀），是以被告辯稱其因撥打原告電話多次未通，又想到
      被告在台尚須幫原告負擔稅金及龐大之費用，一時心情不
      佳，才傳真給原告，並以假設之口吻試問兩造是否應離婚
      乙節，應屬可採，況兩造嗣後亦未因此辦理離婚登記，尚
      難認此即構成難以維持婚姻之重大事由。
  ２、原告主張兩造所生之長女張寶云有要求原告要與被告離婚
      ，並傳簡訊予原告，其內容為：「你先把欠媽媽與阿姨的
      錢還清，再談離婚。」，係受被告所唆使，且原告未能取
      得子女之電話號碼，三名子女又拒不與原告聯絡，亦係因
      被告所致，被告也完全拒聽其電話云云，然為被告所否認
      ，原告復未舉證以實其說，其此部分之主張，委無足採。
  ３、原告另主張被告誣指原告在家翻找身分證係小偷行為，毫
      無夫妻間相互尊重乙節，然按夫妻生活中難免有所衝突發
      生，尚難僅以該次偶發之衝突，即認兩造之婚姻關係客觀
      上即已生破綻而無回復之可能。
  ４、至於原告主張被告有說如原告給付500萬元則同意離婚乙
      節，固為被告所不否認，惟辯稱是氣話，乃拒絕離婚之意
      思等語，查原告並未同意給付被告該500萬元，況兩造亦
      未因此辦理離婚登記，尚難認此即構成難以維持婚姻之重
      大事由。
  ５、又原告自86年間起迄今長期居留於大陸，期間甚至有3年
      才回家1次之情形，此為原告所不否認，足徵兩造自86年
      間起未同居之原因，乃是原告長期居留於大陸所致，其有
      責程度顯較被告為重，至於原告另主張被告未關心原告且
      懷疑原告有外遇云云，審酌原告離家前往大陸多年，且期
      間兩造不常聯絡，被告縱有懷疑原告有外遇情事，然並未
      向他人指述，而僅於夫妻對話中有提及，亦尚難謂此即構
      成難以維持婚姻之重大事由。按婚姻係以夫妻之共同生活
      為目的，配偶應互相協力保持其共同生活之圓滿、安全及
      幸福，另夫妻互守誠實、彼此信賴及相互扶助，係為確保
      其共同生活之圓滿安全及幸福之必要條件，故應解為配偶
      因婚姻契約而互負誠實、彼此信賴及相互扶助、溝通之義
      務；本件兩造雖有一些衝突存在，然原告自應與被告溝通
      協調，以化解兩造之心結及齟齬，並資為保持渠等共同生
      活之圓滿、安全及幸福方是，尚難認此即構成難以維持婚
      姻之重大事由。
（二）綜上所述，原告所主張難以維持兩造婚姻之重大事由，原
      告應負較重之責任，況被告於歷次開庭均到庭明確表示希
      望維繫婚姻，亦難認該婚姻關係客觀上即已生破綻而無回
      復之可能，僅原告主觀上不欲維持婚姻，依前開說明，尚
      難認被告有可歸責之重大事由，以致難以維持婚姻，則原
      告以上揭事由，訴請離婚，為無理由，應予駁回。
五、本件事證已臻明確，兩造其餘主張及陳述，與本件判決結論
    無涉，爰不予贅述，附此明。
六、據上論結：本件原告之訴為無理由，依民事訴訟法第78條，
    判決如主文。
中　　華　　民　　國　　94　　年　　8 　　月　　9 　　日
                  家事法庭法　官　黃瑪玲
以上為正本係照原本作成。
如對本判決上訴，須於收受判決正本送達後二十日內向本院提出
上訴狀（附具繕本）。
中　　華　　民　　國　　94　　年　　8 　　月　　9 　　日
                          書記官  黃坤義
